臺灣高等法院臺中分院民事判決　　　　　 95年度上字第118號
　　上　訴　人　甲○○
　　訴訟代理人　朱逸群　　律師
　　複　代理人　戊○○
　　被　上訴人　台灣普利生股份有限公司
　　法定代理人　丁○○○
　　兼　　　上
　　訴訟代理人　丙○○
上列當事人間請求確認房屋所有權存在事件，上訴人對於民國95
年1月10日臺灣臺中地方法院94年度訴字第673號第一審判決提起
上訴，本院於95年12月27日言詞辯論終結，茲判決如下：
    主  文
上訴駁回。
第二審訴訟費用由上訴人負擔。
    事  實
一、上訴人聲明求為判決：(一)原判決廢棄。(二)確認上訴人對座落
    於台中縣大里市○○段533-7、533-42 地號上之建築改良物
    （即門牌號碼台中縣大里市○○路187巷110號房屋）於其滅
    失前有事實上處分權存在。(三)第一、二審訴訟費用由被上訴
    人負擔。其陳述除與原判決所載相同者予以引用外，另補稱
    ：
  (一)本件兩造間「土地租賃契約」第一條約定，租約標的土地之
    所在及使用範圍為「大里市○○段533-28內肆佰坪（如附地
    籍黃線內）」，職故，關於本件系爭租約之範圍，除文字敘
    述外，既有明確之附圖可參，則應以該圖所示之範圍為準。
    而細觀該租約附圖之範圍確實及於 533-7地號土地內，再由
    該附圖上之尺寸依比例尺換算之結果，該圖內之黃色區域為
    梯形，其四邊長寬分別約為34公尺（北邊）、39公尺（東邊
    ）、56公尺（西邊）、36公尺（南邊），其所圍成之區域約
    為1600平方公尺，合約484 坪，扣除中間水利地約80坪後，
    即為約400 坪左右，其面積與合約及附圖內文字所載均相符
    。由此可知本件租約範圍並非僅有文字敘述部份，而應及於
    該附圖所示範圍之 532-7地號土地，故在其承租範圍所興建
    之建物權屬自均應依系爭租約批明條款第二條之約定，於其
    滅失前上訴人對之應有事實上處分權存在。原審認定系爭租
    約範圍不及於533-7 地號，顯有違誤。
  (二)被上訴人一再爭執謂其向上訴人承租之土地僅及於533-28地
    號，不及於 533-7、533-42地號云云，而依卷附台中縣政府
    函附533-42地號建築改良物調查表及其測量圖內，雖有標示
    當時建物之相關尺寸及面積，然就該建物究竟座落於何筆土
    地內，則未加以套繪或標明，是以憑該資料亦無法認定被上
    訴人丙○○向上訴人承租土地之範圍。但被上訴人等於另案
    台中地方法院88年度訴字第2177號請求返還房屋事件中，並
    未否認其向上訴人承租 533-7地號部份土地之事實。再者，
    該533-42土地於未自 533-7地號分割出來之前係上訴人之夫
    黃金保所經營之「佳新帆布業有限公司」向地主乙○○所承
    租，經佳新公司同意後由上訴人出租予被上訴人丙○○，被
    上訴人丙○○與乙○○間則無任何租賃關係。試想，被上訴
    人丙○○若未向上訴人承租，怎可能得以順利在該533-42地
    號土地上興建廠房而不被地主乙○○異議？由此足見，被上
    訴人謂丙○○向上訴人承租之範圍不及於533-7 地號及其後
    分割出之533-42地號云云，並非事實。
  (三)又依證人乙○○之證詞觀之，上訴人之夫所經營之佳新公司
    向乙○○所承租之系爭 533-7號土地，確曾轉租予被上訴人
    丙○○興建廠房，此觀其證詞稱：「開始是佳新跟我租地以
    後，轉租給丙○○的普利生公司，普利生公司蓋了200 多坪
    工廠不夠，普利生要再向我租地去蓋工廠」等語，即可知被
    上訴人之工廠確有部份蓋在上訴人向乙○○所承租之 533-7
    地號土地上。再參酌上訴人與被上訴人丙○○間之租約附圖
    確實包含533-7 地號土地在內，可知被上訴人之廠房並非如
    其所辯「僅座落在533-28地號土地內」而己。
  (四)兩造間租賃契約書批明條款第二條明文約定「本租賃期滿後
    廠房設施全部歸甲方（即上訴人）所有」，則被上訴人丙○
    ○確有於租期屆滿時將座落在租約範圍內廠房之事實上處分
    權移轉予上訴人之意思。今系爭土地上之廠房雖已遭拆除，
    然其於拆除前之事實上處分權已因上開約定而移轉予上訴人
    ，上訴人訴請確認就系爭533-7、533-42 地號土地上建物於
    拆除前有事實上處分權存在，自無不合。
二、被上訴人聲明求為判決：(一)上訴駁回。(二)第二審訴訟費用由
    上訴人負擔。其陳述除與原判決所載相同者予以引用外，另
    補稱：
  (一)坐落大里市○○段533-7 地號上之建築改良物，是由被上訴
    人台灣普利生股份有限公司所出資興建，此有94.7.22 於原
    審所呈證物1-5 可稽。該建物台灣普利生股份有限公司出資
    興建是由黃金保、甲○○所同意，黃金保始有催討地租之舉
    。上訴人甲○○於另案原審88年度訴字第2177號之告訴狀，
    其訴之聲明二亦稱：「被告台灣普利生公司：：：533-28地
    號：：：廠房拆除」。故甲○○也知道，該建物廠房係由台
    灣普利生公司所出資興建無誤，伊始告台灣普利生公司拆廠
    房（因未給地租），但台灣普利生股份有限公司從未答應全
    部建築改良物要歸屬他人。
  (二)被上訴人丙○○向上訴人甲○○所承租的土地範圍是533-28
    地號，並不及於其他土地。上訴人稱本件系爭租約之範圍，
    除文字敘述外，應依該租約附圖所示，其範圍包括該附圖地
    籍黃線內之533-7地號，533-28地號140坪，533-7地號260坪
    ，合計400坪云云。但如依上訴人所稱租約範圍及於533-7地
    號土地內260 坪，就與系爭租約文字所載不符。本件系爭租
    約是上訴人甲○○與被上訴人丙○○所簽定，約定租賃範圍
    是在533-28地號土地上，而該系爭租約批明條款第二條之約
    定，亦即在廠房歸屬的約定，應是在丙○○出資興建的條件
    下方能成立。如今在該租約範圍外之533-7、533-42 地號土
    地上，由台灣普利生股份有限公司（法代丁○○○）出資興
    建之廠房，自無也應歸屬於上訴人所有之道理。
  (三)上訴人請求確認座落台中縣大里市○○段533-7、533-42 地
    號土地上之建築改良物（即台中縣大里市○○路187巷110號
    建物），於其滅失前其有事實處分權存在。惟經濟部水利署
    第三河川局函復該533-7、533-42 地上建築改良物之門牌為
    台中縣大里市西湖度187巷133號，此與上訴人所主張之門牌
    號碼台中縣大里市○○路187巷110號不一致，可見被上訴人
    丙○○向上訴人所承租的地址是上訴人所自稱的台中縣大里
    市○○路187巷110號，不及於533-7、533-42 地號上之建築
    改良物即台中縣大里市西湖度187巷133號。又據經濟部水利
    署第三河川局函，拆除建物之面積是鋼鐵造282.55㎡，烤漆
    浪型板頂棚類263.29㎡，烤漆浪板型版頂棚556.69㎡，圍牆
    345.11㎡。可粗估出此廠房面積約有400坪地坪全部在533-7
    地號上，此也與上訴人所稱系爭租約之範圍及於533-7 地號
    內260坪不符。
  (四)被上訴人丙○○在另案原審88年度訴字第2177號審理時，並
    無上訴人所稱「未否認其向上訴人承租533-7 地號部份土地
    之事實」。此以上訴人於該案所提民事起訴狀訴之聲明均僅
    針對533-28地號土地而不及於533-28地號以外之土地，被上
    訴人丙○○何來未否認承租533-7 地號部份土地之問題。又
    被上訴人丙○○向上訴人甲○○承租533-28地號土地，雙方
    簽訂租地合約書之後，丙○○隨即要求甲○○引領到現場了
    解533-28地號土地的地界，並依甲○○所引領的地界蓋廠房
    。蓋了廠房後533-7 地號土地所有人乙○○出異議，並要求
    付地租，被上訴人丙○○始知廠房所蓋位置有錯。由於甲○
    ○引領地界的錯誤，加上伊未依約提供99馬力之電力，丙○
    ○所以拒依合約給予甲○○地租以表達抗議。而被上訴人丙
    ○○沒有向乙○○承租 533-7、533-42地號土地來興建廠房
    ，完全是出於無知的被甲○○作錯誤的引領地界所造成。
    理  由
一、本件被上訴人台灣普利生股份有限公司之負責人原為丙○○
    ，現已變更為丁○○○，經其具狀聲明承受訴訟，應予准許
    ，合先敘明。
二、本件上訴人主張：上訴人於86年12月20日與被上訴人丙○○
    簽定系爭「土地租賃契約書」，由上訴人將其所有坐落臺中
    縣大里市○○段第533-28地號土地及訴外人乙○○所有原同
    段第533-7 地號（分割後增加同段第533-42號地號，經臺中
    縣政府徵收）一部分土地，出租予被上訴人丙○○興建廠房
    ，租期自87年1月1日起至91年12月31日止。雙方於系爭契約
    第2 條約定：「本租賃屆滿後廠房設施全部歸甲方（即上訴
    人）所有」、第4 條約定：「廠房設施於租賃期間，如政府
    徵收或法令變更致領取廠房補償費，甲、乙雙方依使用期限
    分配之」。嗣91年間，臺中縣政府因辦理「草湖溪整治工程
    」，需徵收系爭廠房即門牌編定為臺中縣大里市○○路 187
    巷110 號，並於91年12月31日將系爭廠房拆除。因系爭廠房
    於系爭契約租期屆滿後如遭臺中縣政府徵用拆除，依約系爭
    廠房及其補償費應歸上訴人所有。詎被上訴人眼見其補償費
    分文未得，嗣出面否認上訴人為系爭廠房所有權人，並向臺
    中縣政府指稱系爭廠房為被上訴人臺灣普利生股份有限公司
    所有，致臺中縣政府無法確定系爭廠房補償費之受領權人，
    而暫時無法發放補償費，為此乃提起本訴，請求確認上訴人
    對系爭廠房有所有權存在，嗣變更聲明為確認上訴人對系爭
    廠房於其滅失前有事實上處分權存在。
三、被上訴人則以：兩造系爭契約第1 條明載：「土地所在地及
    使用範圍：大里市○○段 533-28地號內400坪」字樣，已明
    示上訴人與被上訴人丙○○約定租賃標的物係位在大里市○
    ○段533-28地號內，並不及於原同段533-7 地號，而系爭廠
    房係坐落在原臺中縣大里市○○段533-7 地號土地上，並非
    坐落在上訴人所出租之土地。上訴人稱本件系爭租約之範圍
    ，除租約文字敘述外，應依該租約附圖所示，其範圍包括該
    附圖地籍黃線內之533-7地號，即533-28 地號140坪，533-7
    地號260坪，合計400坪云云。但如依上訴人所稱租約範圍及
    於533-7地號土地內260坪，就與系爭租約文字所載不符。本
    件系爭租約是上訴人甲○○與被上訴人丙○○所簽定，約定
    租賃範圍是在533-28地號土地上，而該系爭租約批明條款第
    二條之約定，亦即在廠房歸屬的約定，應是在丙○○出資興
    建的條件下方能成立。而坐落大里市○○段533-7 地號上之
    系爭廠房，是由被上訴人台灣普利生股份有限公司所出資興
    建，另案原審法院88年度訴字第2177號民事判決亦認定系爭
    廠房確為被上訴人普利生公司所有，被上訴人台灣普利生股
    份有限公司從未答應全部建築改良物要歸屬他人。而被上訴
    人台灣普利生股份有限公司所以會在訴外人乙○○所有坐落
    533-7 地號土地上興建廠房，是出於上訴人甲○○引領地界
    錯誤所造成，但兩造系爭契約並不及該533-7 地號，故上訴
    人主張依系爭契約請求確認其對系爭廠房於其滅失前有事實
    上處分權存在，並無理由等語，資為抗辯。
四、按法律關係之存在與否不明確，致原告在私法上之地位有受
    侵害之危險，而此危險得以對於被告之確認判決除去者，即
    得依民事訴訟法第247 條規定提起確認之訴。而確認法律關
    係成立或不成立之訴，固以確認現在之法律關係為限，但過
    去成立或不成立之法律關係，延續至現在仍尚存在者，即不
    失為現在之法律關係（最高法院81年度臺上字第919 號判決
    意旨參照）。本件上訴人對於系爭廠房於其滅失前是否有事
    實上處分權存在，關係上訴人能否受領臺中縣政府補償金之
    權利，是以上訴人提起本件確認之訴，有即受確認判決之法
    律上利益，合先敘明。
五、兩造前揭主張及抗辯，對於上訴人於86年12月20日與被上訴
    人丙○○簽定系爭「土地租賃契約書」，該契約第一條約定
    ，租約標的土地之所在及使用範圍為「大里市○○段533-28
    內肆佰坪（如附地籍黃線內）」，租期自87年1月1日起至91
    年12月31日止。而該契約第二條約定「本租賃期滿後廠房設
    施全部歸甲方（即上訴人）所有」，第四條約定：「廠房設
    施於租賃期間，如政府徵收或法令變更致領取廠房補償費，
    甲、乙雙方依使用期限分配之」。嗣因臺中縣政府辦理「草
    湖溪整治工程」，需徵收搭建於草湖段533-7 地號上門牌編
    定為臺中縣大里市○○路187巷110號之廠房，而自533-7 地
    號分割出533-42地號予以徵收，並已將其上該廠房拆除等情
    ，為兩造所不爭執，自足以採為認定事實之基礎。惟就上訴
    人主張上訴人係將其所有坐落草湖段第533-28地號土地及訴
    外人乙○○所有原同段第533-7 地號土地之一部分出租予被
    上訴人丙○○，該系爭租約之範圍，除文字敘述外，尚應以
    該租約所附地籍圖黃線內之範圍為準，故應及於533-7 地號
    土地，在此範圍所搭蓋之建築物均應依系爭租約第二條之約
    定，歸屬於上訴人所有，於其滅失前上訴人對之應有事實上
    處分權存在乙節，則為被上訴人所否認，並以前情抗辯。
五、按解釋契約，固須探求當事人立約時之真意，不能拘泥於契
    約之文字，但契約文字業已表示當事人真意，無須別事探求
    者，即不得反捨契約文字而更為曲解（最高法院17年上字第
    1118號判例意旨參照）。本件上訴人與被上訴人丙○○所簽
    定之系爭契約第一條約定：「土地所在地及使用範圍：大里
    市○○段533-28地號內400 坪（如附地籍圖黃線內）」，依
    此文義，已明白揭示系爭契約出租範圍，係在臺中縣大里市
    ○○段533-28地號內，並不及於533-28地號範圍外之其他土
    地。至系爭租約所附地籍圖標示黃線內之範圍，據上訴人於
    另案原審法院88年度訴字第2177號民事事件起訴時，所提出
    之該地籍圖謄本，其打勾處亦僅在草湖段533-28地號內，此
    經原審依被上訴人聲請調取上開卷證查閱屬實，顯與上訴人
    於本件訴訟所提之系爭契約地籍圖謄本（將超越533-28地號
    範圍外一併打勾）不符，足見系爭契約雖有括狐「如附地籍
    黃線內」，仍限於在草湖段533-28地號打勾範圍內，並不及
    於533-28地號範圍外未打勾處之其他土地，至為明灼。是本
    件系爭契約出租範圍，確係在草湖段533-28地號內，上訴人
    主張尚包括訴外人乙○○所有原草湖段第533-7 地號土地之
    一部分，不足採信。而臺中縣政府辦理「草湖溪整治工程」
    ，係徵收搭建於草湖段533-7 地號上門牌編定為臺中縣大里
    市○○路187巷110號之廠房，並將該部分土地自533-7 地號
    分割出533-42地號後予以徵收，同時將其上該廠房拆除，則
    臺中縣政府所徵收之上開系爭廠房，即與系爭土地租賃契約
    無關，故上訴人主張依系爭契約請求確認其對該系爭廠房於
    滅失前有事實上處分權存在，顯屬無據。
六、上訴人雖謂上開533-42地號土地於未自533-7 地號分割出來
    之前，係由上訴人之夫黃金保所經營之「佳新帆布業有限公
    司」向地主乙○○所承租，經佳新公司同意後由上訴人出租
    （轉租）予被上訴人丙○○，被上訴人丙○○與乙○○間則
    無任何租賃關係等語。然為被上訴人所否認，並辯以被上訴
    人台灣普利生公司所以會在訴外人乙○○所有533-7 地號土
    地上興建廠房，是出於上訴人甲○○引領地界錯誤所造成，
    但兩造系爭契約並不及該533-7 地號等情。又上訴人以其所
    舉證人乙○○證稱：「開始是佳新跟我租地以後，轉租給丙
    ○○的普利生公司，普利生公司蓋了200 多坪工廠不夠，普
    利生要再向我租地去蓋工廠」等語，用以證明上開（轉租）
    事實。惟證人乙○○就其何以知道上開（轉租）事實，已進
    一步說明：「是後來我們向佳新拿不到租金，而且又發現丙
    ○○蓋工廠在土地上，才知道的」、「當初佳新向我租的時
    候說他要蓋工廠，結果沒有蓋，是丙○○蓋的，所以我才認
    定說有轉租的情事」、「我是向佳新拿租金拿不到，才知道
    工廠不是佳新蓋的，是丙○○蓋的」、「他們如何轉租，我
    都不知道」等語（以上證人乙○○之證言，見本審卷第 134
    、135 頁本院囑託台東地院訊問筆錄所載）。足見證人乙○
    ○證稱「佳新跟我租地以後，轉租給丙○○的普利生公司」
    云云，乃其個人主觀臆測，不能憑以認定有轉租事實。又縱
    認有上開轉租之事實，也與系爭租約無涉，上訴人主張依系
    爭契約請求，亦無理由。
七、綜上所述，本件臺中縣政府辦理「草湖溪整治工程」，徵收
    被上訴人普利生公司搭建於原草湖段533-7 地號上門牌編定
    為臺中縣大里市○○路187巷110號之廠房，既不在系爭契約
    上訴人所出租之土地範圍內，自與系爭契約無涉。上訴人主
    張依系爭契約第二條約定，於租賃屆滿後廠房設施全部歸其
    所有，據以請求確認其對於該系爭廠房滅失前有事實上處分
    權存在，即無理由。原審為上訴人敗訴之判決，洵無不合。
    上訴意旨仍執陳詞指摘原判決不當，求予廢棄改判，為無理
    由，其上訴應予駁回。
八、兩造其餘攻擊防禦方法，經本院審酌後，認為均不足以影響
    本件判決結果，爰不一一論列，併此敘明。
九、據上論結，本件上訴為無理由，依民事訴訟法第449條第1項
    、第78條，判決如主文。
中　　華　　民　　國   　96 　 年　　1　　月　　10　　日
          民事第五庭審判長  法　官  林陳松
                            法　官  王重吉
                            法　官  古金男
以上正本係照原本作成。
如對本判決上訴，須於收受判決送達後20日內向本院提出上訴書
狀，其未表明上訴理由者，應於提出上訴後20日內向本院提出上
訴理由書 (須按他造人數附具繕本)。
上訴時應提出委任律師為訴訟代理人之委任狀。具有民事訴訟法
第466條之1第1項但書或第2項之情形為訴訟代理人者，另應附具
律師及格證書及釋明委任人與受任人有該條項所定關係之釋明文
書影本。
                            書記官  詹錫朋
中　　華　　民　　國　　96　　年　　1 　　月　　12　　日
                                                      Ｍ
